【裁判字號】    98,重上,2
【裁判日期】    991102
【裁判案由】    債務人異議之訴
【裁判全文】
臺灣高等法院民事判決                   98年度重上字第2號
上  訴  人  順華藥品工業股份有限公司
法定代理人  丁○○
訴訟代理人  沈明欣律師
上  訴  人  丙○○
            乙○○
上二人共同
訴訟代理人  張致祥律師
被  上訴人  己○○
訴訟代理人  葉慶人律師
            陳建三律師
            許文彬律師
上列當事人間債務人異議之訴事件，上訴人對於民國97年11月11
日臺灣板橋地方法院第一審判決（97年度重訴字第86號）提起上
訴，並為訴之追加，本院於99年10月19日言詞辯論終結，判決如
下：
    主  文
原判決廢棄。
確認被上訴人對上訴人如附表一所示之本票債權均不存在。
被上訴人不得持如附表一所示之本票裁定為執行名義，而對上訴
人強制執行；臺灣板橋地方法院九十六年度執字第四四八七號清
償票款強制執行事件對於上訴人之執行程序，均應予撤銷。
被上訴人應將如附表所示之不動產所有權狀返還予上訴人順華藥
品工業股份有限公司。
第一、二審（含追加之訴部分）訴訟費用，均由被上訴人負擔。
    事實及理由
壹、程序方面
一、按訴狀送達後，上訴人不得將原訴變更或追加他訴。但擴張
    或減縮應受判決事項之聲明者，不在此限，此觀諸民事訴訟
    法第255條第1項第3款規定自明。又第二審訴之變更或追加
    ，非經他造同意，不得為之。但第255條第1項第2款至第6款
    情形，不在此限。同法第446條第1項亦有明定。另按，執行
    名義成立後，如有消滅或妨礙債權人請求之事由發生，債務
    人得於強制執行程序終結前，向執行法院對債權人提起異議
    之訴。強制執行法第14條第1項前段定有明文。職是而論，
    債務人異議之訴，係債務人主張執行名義所示之請求權，有
    消滅或妨礙債權人請求之事由，因此提起訴訟，請求判決不
    許強制執行，以排除執行名義之執行力。
二、經查，上訴人順華藥品工業股份有限公司（下稱順華公司）
    、丙○○（下稱丙○○）、乙○○（下稱乙○○，與順華公
    司、丙○○合稱上訴人；與丙○○合稱丙○○二人）於本院
    追加部分之聲明為「被上訴人己○○（下稱己○○）不得執
    如附表一所示之本票裁定（下合稱系爭本票裁定；系爭本票
    裁定所示之本票，下合稱系爭本票，單指一紙或數紙本票，
    則逕稱其編號）為執行名義，對上訴人聲請強制執行。」核
    屬請求判決不許己○○執系爭本票裁定為執行名義，而對上
    訴人強制執行，以排除系爭本票裁定之執行力，要係債務人
    異議之訴得請求之聲明。是揆諸上二之規定及說明意旨，上
    訴人之追加部分，當屬擴張應受判決事項之聲明，雖己○○
    不同意其追加，仍應予准許，先此指明。
貳、實體方面
一、順華公司起訴主張：伊之前法定代理人丙○○於民國94年10
    月間起，為擔保其向己○○之借款（兩造間之借款關係，下
    通稱為系爭借款），陸續簽發面額總計為新臺幣（下同）14
    17萬2000元之系爭本票共12紙予己○○。系爭本票經己○○
    以向伊提示付款未獲兌現為由，於95年4月間，分別向臺灣
    臺北地方法院（下稱臺北地院）聲請系爭本票裁定（單指其
    中之一，則逕稱其臺北地院案號）准予強制執行獲准確定。
    嗣己○○復執系爭本票裁定，聲請對伊之財產強制執行，而
    丙○○二人於伊之財產遭查封後，出面與己○○協調，而於
    95年10月3日達成和解，並簽立和解書（下稱系爭和解書）
    。依系爭和解書第5條之約定，己○○需撤回向臺灣板橋地
    方法院（下稱板橋地院）聲請對伊財產之強制執行程序，以
    利丙○○二人得持執行標的向銀行辦理貸款作業，清償所欠
    債務。詎料，己○○於簽立系爭和解書後，雖曾撤回對伊所
    為之強制執行程序，惟在丙○○尚未取得銀行貸款前，己○
    ○竟毀約，復於96年1月19日持系爭本票裁定向板橋地院聲
    請對伊強制執行（執行案號為板橋地院96年度執字第4487號
    清償票款強制執行事件，下稱系爭執行事件）。惟系爭本票
    係由丙○○交付予己○○，系爭本票有債權不存在之事由，
    伊得對己○○提起債務人異議之訴，確認系爭本票之債權全
    部不存在。縱認伊需對系爭本票債權負清償之責，系爭本票
    債權亦因丙○○已清償己○○3600萬元，已無積欠己○○債
    務，己○○不得再持系爭本票裁定對伊聲請強制執行。又丙
    ○○為解決其個人與己○○間之債務問題，於94、95年間，
    將伊所有如附表所示之土地所有權狀6紙、建物所有權狀1紙
    （下合稱系爭權狀）交予己○○，作為質押擔保之用。惟伊
    與己○○間既無借款關係，丙○○卻將伊之系爭權狀交予己
    ○○質押擔保，對伊不生效力，己○○不得對伊主張有權占
    有系爭權狀，伊得依民法第767條第1項前段規定，請求己○
    ○返還系爭權狀等情，而聲明：(一)確認己○○對伊1417萬20
    00元，及自95年4月4日起至清償日止按週年利率5％計算之
    利息債權均不存在。(二)系爭執行事件之執行程序應予撤銷。
    (三)己○○應將系爭權狀返還予伊。
二、丙○○、乙○○起訴主張：丙○○向己○○借款金額僅為19
    26萬9000元，以民法最高年利率20％計算，由借款日至95年
    3月21日止，總計本息為2218萬6443元，扣除丙○○已將坐
    落臺北市○○路4戶房地（下稱系爭房地）移轉登記予己○
    ○抵債3100萬元。而乙○○分別於95年12月24日、96年6月2
    7日代為清償之400萬元、100萬元，總計丙○○已清償3600
    萬元予己○○，丙○○應無積欠己○○任何債務等情，而聲
    明：(一)確認己○○對丙○○、乙○○之1417萬2000元債權，
    及自95年4月4日起至清償日止按週年5％之利息債權均不存
    在。(二)系爭執行事件之執行程序應予撤銷。
三、己○○則以：丙○○係以董事長身分，代表順華公司對外調
    借營業資金，故順華公司係借款人而非保證人。退步言之，
    丙○○簽發系爭本票及調借行為，顯屬順華公司自始授權及
    同意之行為。伊借予款項及受領系爭本票，則屬善意第三人
    ，債權自應受保護。丙○○另主張伊自94年2月23日起至94
    年12月13日止，僅向伊借款1926萬9000元，惟總計償還2307
    萬8055元，故其債務已因清償而消滅，並不實在。又上訴人
    主張伊於95年3月代售系爭房地，得抵償1807萬8055元， 亦
    非實在。另兩造業已簽立系爭和解書，應受此和解契約之拘
    束等語置辯，並聲明：上訴人於原審之訴均駁回。
四、本件經原審判決上訴人之訴駁回。上訴人不服原審判決提起
    上訴，並為訴之追加，順華公司之上訴及追加聲明為：(一)原
    判決不利於順華公司部分廢棄。(二)確認己○○對順華公司為
    發票人部分之系爭本票債權（面額合計1417萬2000元之本金
    債權，及自各發票日起至清償日止按週年利率5％計算之利
    息債權）均不存在。(三)己○○不得持系爭本票裁定為執行名
    義對順華公司強制執行；系爭執行事件對於順華公司之執行
    程序應予撤銷。(四)己○○應將系爭權狀返還予順華公司。丙
    ○○二人之上訴及追加聲明為：(一)原判決不利於丙○○、乙
    ○○部分廢棄。(二)確認己○○對丙○○、乙○○為發票人部
    分之系爭本票債權（面額合計1417萬2000元之本金債權，及
    自各發票日起至清償日止按週年利率5％計算之利息債權）
    均不存在。(三)己○○不得持系爭本票裁定為執行名義對丙○
    ○、乙○○強制執行；系爭執行事件對於丙○○、乙○○之
    執行程序應予撤銷。己○○則聲明：上訴駁回。
五、兩造不爭執之事實（見本院二卷第183頁至第186頁、第200
    頁至第203頁，並依判決格式修正或刪減文句，或依爭點論
    述順序整理內容）
（一）上訴人自94年10月間起，陸續共同簽發系爭本票予己○○
      （己○○得否依系爭本票對順華公司主張權利，兩造有爭
      執）。嗣系爭本票因提示未獲付款，己○○於95年4月間
      ，分別向臺北地院聲請系爭本票裁定准予強制執行確定，
      並聲請對順華公司之財產強制執行。
（二）丙○○二人於順華公司之財產經板橋地院查封後，出面與
      己○○協調，雙方於95年10月3日達成和解，依系爭和解
      書約定，己○○需撤回對順華公司財產之執行程序，以利
      丙○○、乙○○得持執行標的向銀行辦理貸款。
（三）己○○雖依約撤回對順華公司所為之執行，然在丙○○尚
      未取得銀行貸款前，己○○於96年1月15日再持系爭本票
      裁定向板橋地院聲請對順華公司聲請強制執行，經系爭執
      行事件受理中。
（四）己○○以銀行匯款方式貸與丙○○、乙○○2876萬9000元
      ，另己○○提出之給付現金明細表（下稱系爭明細表）編
      號18（金額10萬元）及編號26（代墊律師費3萬6000元）2
      筆，亦有給付之事實。
（五）丙○○、乙○○曾於94年6月20日、94年12月20日分別以
      訴外人黃永月代償及出售臺北市○○○路○段180號7樓之1
      房地之方式，清償己○○750萬元及抵償200萬元。
（六）兩造對於順華公司與丙○○之下列關係不爭執：
  １、丙○○係於87年9月8日至95年5月擔任順華公司董事長，9
      5年5月23日另改選丁○○為董事長。系爭本票債權自簽立
      系爭本票、法院裁定、抗告、板橋地院執行等各項經過，
      順華公司均由丙○○以董事長名義代表。丙○○同時持用
      順華公司之產權文件及印鑑章，向己○○94年10月3日至
      94年12月13日辦理調借資金及簽發票據。
  ２、丙○○自94年2月向己○○洽談借款時，曾向己○○提示
      下列產權文件或表彰公司負責人權限之物件：１、順華公
      司內部會議文件（包括股權登記資料）。２、順華公司廠
      房及土地所有權狀正本（即系爭權狀）。３、順華公司及
      董事長印鑑章。
（七）順華公司全體董監事配合丙○○出面處理己○○債權之相
      關事實：
  １、94年5月24日，順華公司常務董事兼財務總經理甲○○（
      順華公司股東均屬家族成員，主要股東有丙○○、丁○○
      、張宗田、甲○○；甲○○為其他三位成員之姊夫），將
      其4人分別所有之臺北市○○路○段98號、100號1樓至7樓
      （4樓除外）共12戶屬家族財產之房地委託乙○○、施秉
      森銷售。
  ２、94年10月3日即簽立系爭本票之日，由丙○○將上開家族
      成員共有財產繼續委託施秉森代為銷售。
  ３、95年1月17日上午，順華公司所有股東（除張宗田在澳洲
      ，委託甲○○代表外），均出席安泰商業銀行股份有限公
      司景美分行（下稱安泰銀行），準備與買方代表戊○○簽
      署上開中華路房地之買賣契約。
  ４、96年12月5日，順華公司具狀向板橋地院聲請延緩執行（
      法定代理人署名為丙○○），表明順華公司要代丙○○等
      清償債務，要求己○○提出債權計算書，聲請狀及債權人
      表示意見書。
（八）系爭和解書第1條約定：緣起甲方（即丙○○、乙○○）
      自94年2月22日起共同提供所有不動產透過丙方施秉森向
      乙方（即己○○）陸續借貸款項，甲方於本和解書簽訂之
      同時，確認對乙方之債務，減除甲方原委託丙方施秉森代
      為出售丙○○名義所有臺北市○○區○○路2段98號2、3
      樓及100號2、3樓及其基地持分（臺北市○○區○○段2小
      段147、147-3地號，均應有部分4/14），以所得價款（扣
      除代墊舊欠及稅費等）抵償乙方債務後，截至95年8月31
      日止，甲方尚欠乙方之債務為新臺幣壹仟玖佰肆拾玖萬參
      仟陸佰參拾壹元整。以上事實業經甲乙雙方共同會算確認
      無誤。乙方同意於本和解書簽訂成立後，由甲方於95年10
      月31日以前清償乙方新臺幣壹仟陸佰玖拾萬元整，即視同
      甲方對乙方之債務全部已為清償；反之，甲方未能依照上
      開期限完成足額清償時，則乙方所給予甲方之債務折減，
      視為條件不成就；甲方仍應按照甲乙雙方確認之債權數額
      即新臺幣壹仟玖佰肆拾玖萬參仟陸佰參拾壹元進行清償，
      並自95年9月1日起，按年息百分之十八計算之利息，按月
      繳息，直至全部債務清償為止，甲方不得異議。第3條約
      定：甲方同意於95年10月31日以前以現金一次給付清償乙
      方新臺幣壹仟陸佰玖拾萬元整，即視同對乙方之債務全部
      已為清償；乙方應立即…等情。
（九）丙○○、乙○○與己○○於96年2月16日簽訂和解補充約
      定書（下稱系爭補充約定書）第1條約定：「……甲方願
      意依照系爭和解書第一條內容關於『乙方所給予甲方之債
      務折減，視為條件不成就』，甲方仍願意按照「甲乙雙方
      所確認之債權數額即新臺幣壹仟玖佰肆拾玖萬參仟陸佰參
      拾壹元進行清償，並自95年9月1日起，按年息百分之十八
      計算之利息，按月繳息，直至全部債務清償為止。』惟甲
      乙雙方同意變更約定為：『前項利息之優惠期限至96年4
      月31日止，逾期甲方仍未就債務全部清償完畢，則約定利
      息調整為年息百分之三十（即月息二分五釐），甲方並應
      按月繳息，倘逾二個月未繳息，乙方得不經催告，逕行對
      甲方之財產進行強制執行，乙方並得依往日甲方所簽署之
      借款契約書相關約定，對甲方另行請求自欠息日起就尚欠
      本金數額每日千分之一計算之違約金，甲方不得異議。』
      」第2條約定：「甲乙比雙方確認就前開欠款數額扣除甲
      方於民國95年12月14日返還乙方本息新臺幣400萬元後，
      計算至95年12月底之欠款本金為新臺幣壹仟陸佰陸拾陸萬
      參仟貳佰肆拾捌元整；計算至民國96年2月底止之應付利
      息為49萬9897元，合計應清償數額為新臺幣壹仟柒佰壹拾
      陸萬參仟壹佰肆拾伍元整，雙方並約定96年8月31日為全
      部債務清償完畢之最後期限，逾期乙方得以對甲方之財產
      逕為強制執行，甲方不得異議。」第4條約定：「乙方同
      意本補充約定書簽署後，立即至板橋地方法院遞狀聲請對
      乙方（順華藥品工業股份有限公司部份）之強制執行予以
      延緩執行（板院執行案號：96年度執土字第4487號）。」
      等節。
（十）兩造對於下列往來關聯事件及時間不爭執。
  １、94年2月23日：己○○匯款80萬元予丙○○。
  ２、94年2月24日：己○○匯款170萬元予丙○○。
  ３、94年3月3日：己○○匯款88萬元予丙○○。
  ４、94年3月17日：己○○匯款59萬4000元予丙○○，另代丙
      ○○償還林泳帆45萬元。
  ５、94年3月21日：己○○匯款70萬元予丙○○。
  ６、94年3月22日：己○○匯款190萬元予丙○○。
  ７、94年3月24日：己○○匯款260萬元予丙○○。
  ８、94年4月4日：己○○匯款100萬元予丙○○。
  ９、94年4月6日：己○○匯款33萬5000元予丙○○。
  10、94年4月26日:己○○匯款130萬元予丙○○。
  11、94年5月4日：己○○匯款20萬元予丙○○。
  12、94年5月5日：己○○匯款130萬元予丙○○。
  13、94年5月12日：己○○匯款100萬元予丙○○。
  14、94年5月16日：己○○匯款70萬元予丙○○。
  15、94年5月23日；己○○匯款70萬元予丙○○。
  16、94年6月20日；黃永月代丙○○清償750萬元，己○○於同
      日塗銷丙○○所有之臺北市○○區○○街87巷4號房地、
      臺北市中正區○○○路○段36巷14號1樓、4樓房地上己○
      ○名義之抵押權。
  17、94年6月27日：己○○匯款165萬元予丙○○。
  18、94年7月22日；己○○匯款52萬元予丙○○。
  19、94年8月23日：己○○匯款30萬元予丙○○。
  20、94年8月26日：己○○匯款18萬元予丙○○。
  21、94年8月29日：己○○匯款20萬元予丙○○。
  22、94年8月30日：己○○匯款130萬元予丙○○。
  23、94年8月31日：己○○匯款100萬元予丙○○。
  24、94年9月5日：臺北市○○區○○街87巷4號房地上，設定
      己○○名義之抵押權400萬元。
  25、94年10月3日：己○○匯款40萬元予丙○○。
  26、94年10月3日：丙○○家族委託施秉森代為銷售臺北市○
      ○路12戶房地（見本院一卷第124頁上證15）。
  27、94年10月5日：己○○匯款55萬元予丙○○。
  28、94年10月6日：己○○匯款65萬元予丙○○。
  29、94年10月11日：己○○匯款45萬元予丙○○。
  30、94年10月13日：己○○給付現金10萬元予丙○○、乙○○
      簽收。
  31、94年10月14日：己○○匯款15萬元予丙○○。
  32、94年10月18日：己○○匯款188萬元予丙○○。
  33、94年10月25日：施秉森於94年10月25日前提出買方戊○○
      確認書，而於94年10月25日由丙○○委託乙○○簽認賣方
      確認書，買賣標的為臺北市○○路12戶房地。
  34、94年10月27日：己○○匯款30萬元予丙○○。
  35、94年10月31日：己○○匯款95萬元予丙○○。
  36、94年11月3日：乙○○代理丙○○簽署臺北市○○路10戶
      房地買賣議價委託書。
  37、94年11月11日：己○○匯款3萬元予丙○○。
  38、94年11月17日；己○○匯款25萬元予丙○○。
  39、94年11月25日：丙○○以臺北市○○○路○段180號7樓之2
      房地抵償200萬元。
  40、94年11月30日：己○○匯款5萬元予丙○○。
  41、94年12月13日：己○○匯款180萬元予丙○○。
  42、95年1月17日：買賣雙方（戊○○及丙○○家族）及仲介
      人員、代書預訂在安泰銀行簽署買賣合約書，唯因故未簽
      署完成。
  43、95年3月8日：己○○代丙○○墊付3萬6000元律師費。
  44、95年3月24日：黃永月塗銷丙○○所有系爭房地上黃永月
      名義之抵押權。
  45、95年4月20日：己○○塗銷丙○○所有系爭房地上己○○
      名義之抵押權。
  46、95年5月4日：己○○塗銷丙○○所有系爭房地上國泰世華
      銀行名義之抵押權。
  47、95年9月2日：己○○與丙○○、乙○○簽署協議書（本院
      二卷第138頁至141頁，被上證22，下稱系爭協議書）。
  48、95年10月3日：己○○與丙○○、乙○○簽署系爭和解書
      （本院二卷第142至145頁）。
  49、95年12月14日：丙○○清償400萬元，己○○同意塗銷丙
      ○○所有之臺北市○○區○○街87巷4號房地上己○○名
      義之抵押權。
  50、96年2月16日：己○○與丙○○、乙○○簽署系爭補充約
      定書（本院二卷第146至148頁）。
  51、96年6月27日：丙○○清償100萬元，己○○於同日撤銷對
      丙○○所有臺北市○○○路○段36巷14號1樓、4樓房地之
      執行。
  52、96年9月20日：己○○參與土地銀行拍賣丙○○所有臺北
      縣新莊市○○路589號1樓房地（執行案號：板橋地院民事
      執行處95年執字第41840號）之分配，於96年9月20日分配
      得15萬6267元。
  53、97年12月9日：己○○持丙○○、乙○○94年2月22日開立
      之150萬元本票及94年3月21日開立之300萬元本票聲請臺
      中地院裁定准許拍賣抵押物，並聲明參與他人拍賣丙○○
      所有臺中市○○路房產（執行案號：臺中地院民事執行處
      97年執助字第71號）之分配，於97年12月9日分得244萬40
      84元。
  54、己○○參與乙○○所有臺北縣淡水鎮○○路33巷16號4 樓
      之16房產強制執行之分配，扣除執行費後，實際可受償金
      額為23萬9785元，因對造提起本訴，故此款項目前尚未發
      放。
（十一）上揭事實，並有兩造不爭執其形式真正（見本院二卷第
      204頁）之系爭本票（9紙正本、3紙影本）、 系爭和解書
      、協議書、匯款委託書（證明聯）、股份有限公司變更登
      記表及股東名冊、房屋銷售委託書、房地買賣契約書、系
      爭協議書、系爭補充約定書（以上均影本）附卷可稽（分
      別見系爭執行事件一卷第83至第94頁、原審一卷第7頁至
      第12頁、第32頁至第55頁、第63頁至第66頁、原審三卷第
      264頁至第265頁），並經調閱系爭執行事件卷宗查明無訛
      ，自堪信為真實。
六、經本院於98年11月9日、12月21日與兩造整理並協議簡化之
    爭點為（見本院二卷第186頁、第203頁至第204頁，並依本
    院論述之先後與妥適，而調整其順序、內容）：
（一）順華公司應否負系爭本票共同發票人之責任？
  １、順華公司是否基於隱存保證之目的而簽發系爭本票？
  ２、順華公司應否負系爭本票共同發票人責任？順華公司為借
      款人或保證人？
  ３、順華公司是否得以原因關係為抗辯，主張依公司法第16條
      第1項公司不得為保證之規定，而不負發票人責任？
（二）己○○已交付丙○○、乙○○之借款總額若干？
  １、己○○已交付丙○○、乙○○之借款，其中匯款部分若干
      ？
  ２、丙○○、乙○○所簽之收據（見原審一卷第221頁至第246
      頁，下合稱系爭收據）係預扣利息、以債之更改方式立具
      ？抑或己○○以現金交付及代墊律師酬金之收據？
  ３、己○○已交付丙○○、乙○○之借款，其中現金給付若干
      ？
  ４、己○○已交付丙○○、乙○○之借款總額？
（三）系爭和解書之效力如何？
  １、系爭和解書之效力，是否因約定之債務總額包含無效債權
      而無效？系爭和解書債權總額若由無效債權（巧取利益、
      違反複利）、上訴人得拒絕給付之自然債務（超過20％利
      息部分）及有效債權組成，則系爭和解書是否屬全部無效
      或一部無效？
  ２、系爭和解書所載之借款債權中，若包含無效債權，則系爭
      和解書之該無效債權部分，是否仍屬無效債權？
  ３、系爭和解書之債權總額，倘包含超過法定百分之二十利息
      限制部分，於上訴人尚未給付之情形，是否仍屬無請求權
      ？
  ４、系爭和解書之效力是否因丙○○、乙○○受脅迫簽署，而
      上訴人得依民法第198條規定拒絕履行？
（四）系爭和解書第1條約定「截至95年8月31日止，丙○○、乙
      ○○尚欠己○○之債務為新臺幣1949萬3631元整。」該金
      額（下稱系爭餘額）是否有下列情形而應予扣除？
  １、利息計算是否超過年息20％？是否應予扣除？扣除之額數
      ？
  ２、有無違反複利禁止？是否應予扣除？扣除之額數？
  ３、是否為預扣利息？是否應予扣除？扣除之額數？
（五）系爭房地抵償借款若干？
  １、戊○○是否要求丙○○應將系爭房地所涉及之債務，予以
      單純化，便於順利成交？丙○○係以系爭房地作價抵償？
      或者以出售之價金抵償？
  ２、系爭房地抵償之借款若干？
  ３、系爭房地之價金是否抵充系爭本票債權？
（六）上訴人已清償之總額若干？是否已全部清償系爭本票債權
      ？
（七）順華公司請求返還系爭權狀，有無理由？
七、茲就爭點分別論述如下
（一）順華公司應負系爭本票共同發票人責任。
  １、縱順華公司係基於隱存保證目的而簽發系爭本票，仍應負
      系爭本票之共同發票人責任。
    順華公司係主張：系爭本票均係丙○○擔任伊之負責人時
      ，為擔保其個人對己○○之借款債務而簽發，伊與己○○
      間實際未有消費借貸關係存在，且己○○所交付之款項，
      均係以現金直接交付或匯款與丙○○，而非匯至伊帳戶內
      ，是丙○○以伊名義簽發系爭本票，顯係基於隱存保證之
      目的而簽發云云；丙○○、乙○○則以：丙○○向己○○
      借款，係為研發順華公司產品，惟因商機急迫性，故由丙
      ○○借款研發產品，後因經費不足，而由順華公司開立系
      爭本票，擔保部分借款，故順華公司簽發系爭本票，應屬
      擔保性質云云。
    惟按，票據乃文義證券，不允許債務人以其他立證方法變
      更或補充其文義，故凡在票據背面或其黏單上簽名而形式
      上合於背書之規定者，即應負票據法上背書人之責任。縱
      令係屬隱存保證背書，且為執票人所明知，仍不能解免其
      背書人之責任（最高法院92年台簡上字第24號判例參照）
      。以故，凡於本票為發票行為之簽名或蓋章者，即應負本
      票之發票人責任，不論是否基於隱存保證之目的而為，均
      不能解免其發票人責任，且不允許以其他立證方法變更或
      補充其文義。
    經查，上訴人自94年10月間起，陸續共同簽發系爭本票予
      己○○（至己○○得否依系爭本票對順華公司主張權利，
      兩造有爭執）；丙○○係於87年9月8日至95年5月擔任順
      華公司董事長，95年5月23日另改選丁○○為董事長。系
      爭本票債權自簽立系爭本票、法院裁定、抗告、板橋地院
      執行等各項經過，順華公司均由丙○○以董事長名義代表
      ；丙○○同時持用順華公司之產權文件及印鑑章，於94年
      10月3日至94年12月13日向己○○辦理調借資金及簽發票
      據；丙○○於94年2月向己○○洽談借款時，曾提示順華
      公司內部會議文件（包括股權登記資料）、順華公司廠房
      及土地所有權狀正本（即系爭權狀）、順華公司及董事長
      印鑑章等產權文件或表彰公司負責人權限之物件等節，為
      兩造所不爭執（見上五之（一）、（六）所示），自堪認
      為實在。
    復查，參諸順華公司不主張系爭本票係經丙○○偽造之事
      實（見本院一卷第71頁、本院四卷第223頁）等情以考，
      則丙○○於系爭本票為發票行為時，自屬有權為順華公司
      簽發系爭本票。基此，揆諸上說明意旨所示，順華公司
      為系爭本票之發票行為時，縱係出於隱存保證之動機，仍
      無從解免其應負系爭本票發票人之責任，應堪認定。
  ２、不論順華公司為借款人或保證人，均應負系爭本票共同發
      票人責任。
    順華公司係主張：伊乃系爭本票債權之保證人，而非借款
      人，且伊非以保證為業，公司章程亦無得為保證之規定，
      是丙○○以伊名義所為保證行為，應屬無效，當由丙○○
      自負其責，伊毋庸負系爭本票之共同發票人責任云云。丙
      ○○二人則以：丙○○研發之產品雖與順華公司有關，惟
      伊與己○○約定，順華公司僅為擔保人，而非借款人；順
      華公司開立系爭本票，係屬合法，依票據獨立性言，自屬
      有效，依票據法第13條規定，己○○明知順華公司簽發系
      爭本票為擔保之用，故順華公司得以之直接對抗己○○；
      又系爭本票非屬最高限額抵押權擔保，而為擔保單筆借款
      之主債權而已，故計算順華公司之擔保範圍，應依系爭本
      票開立之該次借款債權為擔保金額云云。
    經按，票據債務人不得以自己與發票人或執票人之前手間
      所存抗辯之事由，對抗執票人。票據法第13條本文固有明
      定。惟票據為文義證券，票據上之權利義務，悉應依票據
      記載之文字以為決定。股份有限公司之董事長，依公司法
      第一百九十三條（舊）之規定，本有代表公司之權限，其
      於背書係爭支票時，除加蓋其個人私章外，既尚蓋有公司
      及董事長印章，即難謂非以公司名義為背書（最高法院55
      年臺上字第1872號判例參照）。又公司法第16條第1項固
      規定公司不得為任何保證人，但公司為共同發票或背書行
      為，則非法所不許。
    卷查，觀諸系爭本票之發票人欄均記載：「順華藥品工業
      股份有限公司代表人丙○○」，並蓋用順華公司章及法定
      代理丙○○之個人章（見系爭執行事件一卷第83頁至第94
      頁），足徵系爭本票關於順華公司為發票人部分，均係丙
      ○○以順華公司董事長之身分，代表順華公司所簽發。是
      故，揆諸上說明意旨所示，順華公司應負系爭本票之共
      同發票人責任，已可確定。
    況查，承上１之所述，丙○○二人曾向己○○出示順華
      公司內部會議文件（包括股權登記資料）、順華公司及董
      事長印鑑章等產權文件或表彰公司負責人權限之物件，並
      交付系爭權狀（並參本院四卷第223頁背面），益見丙○
      ○係代表順華公司而為系爭本票之發票行為，堪以認定。
      至其發票是否於隱存保證之動機，要與順華公司應負系爭
      本票發票人責任無涉，業如上１認定所示，至為明確。
    至於，臺北地院97年度自字第39號刑事判決、本院97年度
      上訴字第4730號刑事判決雖認定：丙○○逾越順華公司董
      事會授權範圍，而與乙○○連續偽造系爭本票等節（見本
      院四卷第229頁至第238頁）。然順華公司已一再表明不主
      張系爭本票係經丙○○偽造之事實（見上１之所述），
      且丙○○二人亦於刑事案件否認有偽造系爭本票之意（見
      本院四卷第230頁、第236頁、第239頁至第259頁）。準此
      ，本院不得認定系爭本票是否屬偽造，而為有利順華公司
      之判斷，併此指明。
    職是，系爭本票既屬丙○○係代表順華公司而簽發，則不
      論順華公司是否為借款人或保證人，均應負系爭本票共同
      發票人責任，堪以認定。另上訴人空言主張順華公司得依
      票據法第13條反面解釋對抗己○○云云，但未舉證以實其
      說，要難採取。
  ３、順華公司不得以原因關係為抗辯，而主張依公司法第16條
      第1項規定，不負發票人責任。
    上訴人係主張：系爭本票係由丙○○交付予己○○，順華
      公司與己○○係直接之前後手，順華公司自得以其與己○
      ○間所存抗辯事由，對抗己○○。而順華公司之發票行為
      違反公司法第16條第1項公司不得為保證之規定，當得以
      此原因關係為抗辯，而不負發票人責任云云。
    但查，承上２之所示之說明意旨，丙○○於簽發系爭本
      票時，既為順華公司之董事長，即有代表順華公司之權限
      ，是其於系爭本票蓋用順華公司印章及個人章，復載明順
      華公司為發票人（見上２之所示），則順華公司即為系
      爭本票之共同發票人，而與公司法第16條第1項規定無關
      ，要堪確定。
    況且，上訴人雖主張：順華公司係因擔保原因而為共同發
      票人云云，然為己○○所否認。而順華公司與丙○○二人
      所述情節復非一致，且未就順華公司係屬保證人等事實，
      舉證以實其說，自難憑其空言，即予採信。據此，順華公
      司以系爭本票之發票行為違反公司法第16條第1項規定，
      而執以對抗己○○，亦非可採。
    此外，縱順華公司係基於隱存保證目的而簽發系爭本票，
      仍應負系爭本票之共同發票人責任，亦經認定如上１所述
      。是以，順華公司不得依公司法第16條第1項規定，主張
      原因關係抗辯，而不負發票人責任，至為明悉。從而，順
      華公司應負系爭本票之共同發票人責任，洵堪認定。
（二）己○○已交付丙○○二人之借款總額為2890萬5000元。
  １、己○○已交付丙○○二人之借款，其中匯款部分為2876萬
      9000元。
      經查，關於己○○已交付丙○○二人之借款，其中匯款部
      分為2876萬9000元，此為兩造所不爭執（見上五之（四）
      所述，自堪認為實在。
  ２、丙○○二人所簽之系爭收據，應屬預扣利息等以債之更改
      方式所立具，非屬己○○以現金交付之收據。
    己○○係抗辯：系爭借款之利息交付方式，依借款契約書
      （如本院一卷第78頁至第81頁，下稱系爭借款契約）第3
      條約定，利息部分按月息貳分伍釐計算，丙○○二人等同
      意於簽約付款當日預付3個月之利息，不另立據，其餘利
      息則按月開立交付。而伊與丙○○二人等雖約定預付利息
      ，但利息交付方式係按月開立交付，伊原要求丙○○二人
      等預先開立不同月份之遠期支票，但丙○○二人等表示支
      票張數不足，伊始同意以現金給付，此與預扣利息有別云
      云。
    經按，債權人除前條限定之利息外，不得以折扣或其他方
      法，巧取利益。民法第206條規定甚明。而據上訴人稱，
      借字上所載一千二百元之數額，實照八折扣算，祇收到九
      百六十元云云。如果屬實，自係民法第二百零六條所謂以
      折扣方法巧取利益，關於折扣之二百四十元，被上訴人既
      未實行交付，即不發生返還請求權（最高法院29年上字第
      1306號(3)判例參照）。是故，貸與人自貸與金額中預扣利
      息，該部分既未實際交付借用人，不能認為貸與之本金額
      之一部。最高法院29年上字第1306號判例雖係就折扣交付
      貸與金額而言，但不問為折扣交付或預扣利息，均屬民法
      第二百零六條所謂之巧取利益。雖利息先扣之消費借貸，
      如約定償還之數額未超過實支數額及依實支數額按法定最
      高限額利率計算利息之總和，固尚非法所不許。但其據以
      計算利息之本金，亦係以實支數為準而非以虛數（即約定
      之償還額）為準，故利息先扣之消費借貸，其貸與之本金
      額應以利息預扣後，實際交付借用人之金額為準（最高法
      院63年度第6次民事庭會議決議(三)參照）。 職此而論，貸
      與人以預扣利息先行扣款之行為， 係屬民法第206條所禁
      止之巧取利息，不得將預扣利息計入借款債權。是則，借
      款債權及利息之計算，應以實際交付之借款數額為本金，
      其餘部分，皆屬巧取利益，不得列入借款債權本金而為計
      算。
    卷查，系爭和解書固載明丙○○二人與己○○之系爭借款
      ，於95年8月31日結算餘額為1949萬3631元之系爭餘額等
      情（見原審一卷第73頁），然上訴人對系爭餘額之計算爭
      議甚大，本院乃要求兩造系爭餘額之會算過程逐一載明（
      見本院四卷第59頁），丙○○二人就此主張如其上訴理由
      （十一）狀附表八所示（見本院四卷第110頁至第112頁、
      第124頁），己○○則數易其稿（見本院四卷第59頁、第
      94頁、本院三卷第292頁至第296頁；本院四卷第124頁背
      面、第117頁至第120頁；第138頁、第134頁），最後確定
      如其民事答辯（十四）狀附件16所示（見本院四卷第163
      頁、第168頁至第175頁，下稱附件16）。衡諸己○○為系
      爭借款之貸與人，對於借貸清償過程應甚為明瞭，且相關
      資料較上訴人更為完整；而己○○與上訴人間有數起民刑
      事件，爭執尤烈，關於相關證據資料之蒐集、解讀理應完
      整週密；系爭餘額是否有無效債權存在，早為本件攻防重
      心，並經本院列為重要爭點（見上六之（三）所示，並參
      本院二卷第186頁背面）；且就系爭餘額之計算方式， 歷
      受命法官數次曉諭（見本院四卷第59頁、第94頁、第138
      頁），訴訟代理人於充裕時間與己○○討論後，始行提出
      等節以觀，足見己○○提出之說明，足為不利於己○○之
      認定依憑，當可確定。
    經查，己○○於民事答辯（十三）狀提出附件15「借貸時
      序計算表」（見本院四卷第126頁至第136頁，下稱附件15
      ）內，關於95年8月31日之系爭借款餘額載為1706萬7654
      元（見本院四卷第134頁），而附件16關於95年8月31日之
      系爭借款餘額載為1737萬9439元（見本院四卷第175頁）
      ，均與系爭餘額不符，且相差達2百餘萬元。基此可見，
      系爭餘額之計算過程，顯然不利於丙○○二人，是上訴人
      主張系爭餘額部分係屬巧取利益之計算，應屬可取。
    再查，審諸己○○自承：附件15編號3部分之備註欄， 支
      付現金50萬元其中22.5萬元係預付三個月之利息，且附件
      15編號5、8、11、13、15、18、21、24、27、29、32、34
      、39、41、44、46、50、52、58都是相同的情形等情（見
      本院四卷第138頁背面）以察， 顯與系爭收據所示情形不
      符。蓋系爭收據載明「茲收到己○○交付借款新臺幣伍拾
      萬元無誤」之類文字（見原審一卷第222頁至第246頁），
      全未敘及有預付利息情事。由是，系爭收據得否據為己○
      ○以現金交付借款之證據，即有疑問。
    復查，己○○於民事答辯（九）狀雖辯稱：兩造間之債權
      債務關係已於系爭和解書內釐清，不容上訴人翻異。上訴
      人如有前帳（因借貸而開立支票，或展期之支票屆期）利
      息未清，下次借款時即須將其結清，否則伊不可能將金錢
      續借，足見上訴人已將利息陸續自動結清，何來違法複利
      可言等詞（見本院四卷第65頁）。然而，依附件16所示，
      系爭借款於94年11月30日時，未將利息結清，然己○○仍
      於94年12月13日為借款（見本院四卷第174頁）， 顯見己
      ○○所謂：前帳利息未清，下次借款時須結清云云，要非
      可取。
    另查，佐諸己○○提出之證物42（下稱證物42，見本院四
      卷第166頁），其中94年7月22日之借款明細（代收據）載
      及「借款合計：壹佰萬元，匯款入帳：伍拾貳萬元正（國
      泰世華），應付利息及費用10.8萬元，前舊欠利息37.2萬
      元正」（見本院四卷第166頁）；而於99年4月9日辯論要
      旨狀提出之附件12（下稱附件12），則將該48萬元列入現
      金給付（見本院三卷第293頁）；惟附件16敘明94年7月22
      日則為匯款52萬元，以48萬元列入現金給付，其中舊欠息
      37.2萬元，以及預付2個月6萬元之利息予以扣除等情以考
      ，尤見系爭借款過程，確有將利息再計入本金之情形。
    又查，參以證物42其中94年8月23日借款明細亦載明 「茲
      向己○○借款新臺幣陸拾伍萬元正，明細為：1.舊欠利息
      合計拾肆萬伍仟元整。2.匯款入帳拾萬元整。3.付現
      金伍仟元」等情（見本院四卷第167頁）； 於附件12則將
      該35萬元列入現金給付（見本院三卷第293頁）； 惟附件
      16敘明94年8月23日則為借款35萬元，計息本金0.5萬元，
      表列35萬元為現金給付，其中舊欠息34.5萬元，現金0.5
      萬元等節以察，更徵己○○提出之書證，與其前後陳述、
      抗辯不符，難以採信。
    況查，審諸己○○關於現款交付部分係辯稱：伊借出之款
      項均分別有提出同額款項之紀錄（見本院三卷第172頁至
      第189頁），另有上訴人簽收之現金收據（見本院三卷第
      144頁至第168頁，即系爭收據）；附件16編號3備註欄所
      示「支付現金50萬元，其中22.5萬係借款300萬元預付3個
      月之利息，予以扣除」等情以觀，可見94年2月25日借款
      過程應為：己○○提領現款50萬元（見本院三卷第172頁
      ），其中有22.5萬元為丙○○二人應給付於己○○之預付
      利息，則此22.5萬元焉須交付丙○○二人？己○○又何須
      提領此22.5萬元？甚且，己○○既得以匯款方式交付借款
      ，又另由銀行領款以為交付，何須為如此累贅、複雜之借
      款模式？況丙○○因欠缺資金，始向己○○借款，奈何將
      現金即返還己○○，再向己○○借貸款項？至其餘系爭收
      據之情形相同，於茲不贅。基此而論，足徵丙○○二人主
      張：系爭收據乃己○○將違法利息以債之更改方式書寫而
      成等節，應屬可信。
    綜此，系爭收據應屬預扣利息等以債之更改方式而立具，
      不能資為己○○以現金交付系爭借款之證明，實堪認定。
  ３、己○○已交付丙○○、乙○○之借款，現金給付部分為13
      萬6000元。
    己○○係主張：伊自94年2月25日起至95年3月8日止，以
      現金交付及代墊律師酬金之方式，貸予上訴人603萬7000
      元，丙○○二人就每筆現金給付部分，均簽寫系爭收據交
      伊收執，依系爭借款契約第6條約定，視同交付借款； 丙
      ○○二人既已簽署系爭收據，苟主張系爭收據係伊預扣利
      息、巧取利益，應負舉證責任云云。
    惟按，當事人主張有利於己之事實者，就其事實有舉證之
      責任。但法律別有規定，或依其情形顯失公平者，不在此
      限。民事訴訟法第277條亦有明定。而就同一待證事實已
      證明間接事實，而該間接事實依經驗法則為判斷，與待證
      事實之不存在可認有因果關係，足以動搖法院原已形成之
      心證者，將因該他造當事人所提出之反證，使待證事實回
      復至真偽不明之狀態。此際，自仍應由主張該事實存在之
      一造當事人舉證證明之，始得謂已盡其證明責任。又金錢
      借貸契約為要物契約，應由貸與人就交付金錢之事實負舉
      證責任。而支票係無因證券，貸與人不能以支票之取得，
      即證明借款業已交付借款人。
    承上２所述，己○○既於附件15、附件16自承系爭收據所
      載，包含預扣三個月利息在內，則系爭收據實難據為己○
      ○業已交付系爭借款之現金交付之證明。蓋系爭收據既有
      部分不實，亦可能全非事實，即可能有丙○○二人主張之
      預付高額利息、巧取利益等情形。是故，尚不能執系爭收
      據之文義，即認己○○業將系爭借款之現金交付予丙○○
      二人。
    至於，己○○提出之領款紀錄（見本院三卷第172頁至第
      189頁），僅能證明己○○確有領款之行為，而不能證明
      確將該款項交付丙○○二人，甚為明顯。另證物42與系爭
      收據相類，亦不能以其上關於現款交付之記載，即認己○
      ○確有交付之行為。
    準此，己○○雖以系爭收據主張現金部分之交付，惟系爭
      收據屬預扣利息等以債之更改方式而立具，業經認定如上
      ２所述，是系爭收據不能為借款業已交付上訴人之證明。
      至系爭借款契約第6條約定 ，觀其文義，顯非屬己○○確
      為現金交付之證明。除此之外，己○○復未能提出其他業
      將附件16所載現款交付上訴人之證據，則己○○就交付現
      金部分之事實，並未盡負舉證責任，堪予認定。
    末查，系爭系爭明細表編號18所示之10萬元，及編號26所
      載代墊律師費3萬6000元2筆，己○○有給付事實，為兩造
      所無異詞（上五之（四）所述）。因此，關於己○○已交
      付丙○○、乙○○之借款，現金給付部分為13萬6000元，
      亦堪認定。
  ４、己○○已交付丙○○二人之系爭借款總額為2890萬5000元
      。
      承上１、３所載，己○○已交付丙○○二人之系爭借款總
      額為2890萬5000元（計算式：00000000＋136000＝000000
      00），應可確定。
（三）系爭和解書應屬無效。
  １、系爭和解書因雙方約定之系爭餘額包含無效債權而無效，
      且應屬全部無效，而非一部無效。
    己○○係辯稱：系爭和解書載明系爭餘額經雙方會算確認
      無誤，若系爭和解書果包含無效債權，按諸情理，丙○○
      二人之委任律師理應告知該債權無效，斷無提出系爭和解
      書內容初稿之可能；況系爭和解書係經丙○○二人與其委
      任律師仔細確認後方簽署，再佐諸系爭和解補充約定書，
      顯見丙○○二人應受和解契約之拘束，不得恣肆翻異；倘
      丙○○二人主張系爭和解書內容包含無效債權，應負舉證
      之責任；況系爭和解書之內容包含無效債權，惟系爭餘額
      乃由數個可分之債權所組成，依民法第111條之規定， 亦
      僅該無效債權部分為無效，不影響其他有效債權；另系爭
      餘額若包含無效債權或自然債務，然於系爭房地抵償時，
      已儘先抵充利息，依民法第180條第3款規定，上訴人不得
      主張返還云云
    經按，約定利率，超過週年百分之二十者，債權人對於超
      過部分之利息，無請求權。民法第205條定有明文。 而民
      法第二百零五條既已立法限制最高利率，明定債權人對於
      超過週年百分之二十部分之利息無請求權。則當事人將包
      含超過週年百分之二十部分之延欠利息滾入原本，約定期
      限清償，其滾入之利息數額，仍應受法定最高利率之限制
      。故債權人對於滾入原本之超過限額利息部分，應認仍無
      請求權，以貫徹「防止重利盤剝，保護經濟弱者」之立法
      目的（最高法院91年度第14次民事庭會議決議參照）。
    復按，債權人除前條限定之利息外，不得以折扣或其他方
      法，巧取利益。民法第206條亦有明定。 又民法第二百零
      五條既已立法限制最高利率，明定債權人對於超過週年百
      分之二十部分之利息無請求權，則當事人將包含超過週年
      百分之二十部分之延欠利息滾入原本，約定期限清償，其
      滾入之利息數額，仍應受法定最高利率之限制。故債權人
      對於滾入原本之超過限額利息部分，應認仍無請求權，以
      貫徹「防止重利盤剝，保護經濟弱者」之立法目的。又債
      之更改，固在消滅舊債務，以成立新債務，惟超過限額部
      分之利息，法律既特別規定債權人對之無請求權，債權人
      自不能以債之更改方式，使之成為有請求權，否則無異助
      長脫法行為，難以保護經濟上之弱者（最高法院91年臺簡
      抗字第49號判例參照）。
    卷查，如上（二）之２、所述，己○○歷多次修正後
      ，提出附件16所示於95年8月31日之系爭借款餘額為1737
      萬9439元（見本院四卷第175頁），與系爭餘額相差達2百
      餘萬元，顯見系爭餘額之計算，存有巧取利益等過程在內
      ，尚不能僅以丙○○二人業已委任律師參與，即認系爭餘
      額應不存在無效債權之情形。蓋律師受當事人委任，即以
      當事人意願為優先考量，而於和解協調過程，尤無為法律
      攻防之可能。是以，己○○以系爭和解書業經丙○○二人
      之委任律師確認後方簽署，即抗辯丙○○二人應受拘束，
      自非可採。
    且查，承上（二）之４所示，己○○已交付丙○○二人之
      系爭借款總額為2890萬5000元。易言之，系爭借款已交付
      部分，除匯款部分之2876萬9000元外，現款交付部分僅有
      13 萬6000元。是則，己○○於附件16所列編號第3、5、8
      、11、13、15、18、21、24、25、27、29、30、32、34、
      39、41、44、46、50、52、54、57、59、60等筆部分，均
      不能列入本金計算。職此，若以己○○於附件16所陳之利
      率及抵充方式計算，則至95年8月31日止， 系爭借款本金
      餘額為1174萬2312元，而利息餘欠為50萬1863元（計算過
      程詳如附表三所示，下稱附表三），又與系爭餘額相去更
      遠，益見系爭餘額包含甚大部分之無效債權，堪予認定。
      至附表三所示之計算方式，尚非正確，詳見下（五）、（
      六）所述，附此說明。
    再按，法律行為之一部分無效者，全部皆為無效。但除去
      該部分亦可成立者，則其他部分，仍為有效。民法第111
      條規定甚明。而無效之行為在法律行為當時已確定不生效
      力，即不得依據此項行為主張取得任何權利（最高法院33
      年上字第506號判例意旨參照）。 又民法第一百十一條但
      書之規定，非謂凡遇給付可分之場合，均有其適用。尚須
      綜合法律行為全部之旨趣，當事人訂約時之真意、交易之
      習慣、其他具體情事，並本於誠信原則予以斟酌後，認為
      使其他部分發生效力，並不違反雙方當事人之目的者，始
      足當之（最高法院75年臺上字第1261號判例意旨參照）。
    據此，揆諸上、之說明意旨，足見系爭餘額之計算過
      程，顯有巧取利益或將超過週年百分之二十部分之利息計
      入等情事，造成系爭餘額與上訴人依法應給付己○○之系
      爭借款餘額，相去甚遠，且屬無效情形。職是而論，本院
      審酌系爭和解書之系爭餘額，未明確劃分系爭借款之各筆
      借款；無法區別何筆系爭借款未有巧取利益、或將超過週
      年利率百分之二十部分利息計入之情形；系爭和解書係將
      系爭借款整體計算，而以系爭餘額為基礎，為各項條款之
      約定；丙○○二人與己○○簽立系爭和解書之背景及其他
      一切情事，認系爭和解書應屬全部無效，而無一部有效之
      情形，洵堪確定。
    至查，系爭借款之各次清償應抵充之範圍，詳如下（五）
      、（六）所示，於茲不贅。從而，系爭和解書因丙○○二
      人、己○○約定之系爭餘額包含無效債權而無效，且應屬
      全部無效，而非一部無效，至堪認定。
  ２、系爭和解書既經認定無效，則原列爭點「系爭和解書所載
      之借款債權中，若包含無效債權，則系爭和解書之該無效
      債權部分，是否仍屬無效債權？」「系爭和解書之債權總
      額，倘包含超過法定百分之二十利息限制部分，於上訴人
      尚未給付之情形，是否仍屬無請求權？」「系爭和解書之
      效力是否因丙○○、乙○○受脅迫簽署，而上訴人得依民
      法第198條規定拒絕履行？」 等部分，不論結果如何，均
      與上開結論不生影響，而無贅予論述之必要，附此敘明。
（四）承上（三）所述，系爭和解書既屬無效，則原列爭點「系
      爭和解書第1條約定：截至95年8月31日止，丙○○、乙○
      ○尚欠己○○之債務為系爭餘額，是否有各種應予扣除之
      情形？」部分，亦無贅述之必要，併此說明。
（五）丙○○之系爭房地抵償系爭借款應為1477萬6145元。
  １、戊○○確曾要求應將系爭房地所涉及債務單純化，便於順
      利成交。又應以系爭房地之出售價金抵償系爭借款，而非
      以系爭房地作價抵償。
    丙○○係以：系爭房地係遭施秉森、己○○違法侵占過戶
      ，己○○違法過戶當時，正值房地產飆升，遠逾委託施秉
      森時之行情40％，系爭房地合計價值超過5000萬元以上，
      伊與己○○約定以3100萬元作價抵償債務，除清償黃永月
      及國泰世華商業銀行股份有限公司（下稱國泰世華銀行）
      之抵押權擔保借款外，應抵償金額為1807萬8055元，不再
      扣除其他買賣費用云云。
    經查，丙○○家族於94年10月3日委託施秉森代為銷售臺
      北市○○路12戶房地（見本院一卷第124頁上證15）；施
      秉森於94年10月25日前提出買方戊○○確認書，而於94年
      10月25日由丙○○委託乙○○簽認賣方確認書，買賣標的
      為臺北市○○路12戶房地；乙○○於94年11月3日代理丙
      ○○簽署臺北市○○路10戶房地買賣議價委託書；買賣雙
      方（戊○○及丙○○家族）及仲介人員、代書預訂於95年
      1月17日在安泰銀行簽署買賣合約書，唯因故未簽署完成
      ；黃永月於95年3月24日塗銷丙○○所有系爭房地上黃永
      月名義之抵押權；己○○於95年4月20日塗銷丙○○所有
      系爭房地上己○○名義之抵押權；己○○於95年5月4日塗
      銷丙○○所有系爭房地上國泰世華銀行名義之抵押權等節
      ，為兩造所無異詞（見上五之（十）26、33、36、42、44
      、45、46所示），自堪認為實在。
    次查，審諸證人戊○○結稱：系爭房地買賣契約書，是伊
      與己○○在林憲同律師事務所簽的；伊是向己○○買的，
      因系爭房地當時所有權人為己○○；伊於94年10月25日原
      本講要買10戶，但因賣方有很多債務糾紛，有很多抵押權
      設定，而系爭房地所有權人都是己○○，產權清楚，伊才
      要買；伊與丙○○原本預訂在安泰商業銀行正式簽約，契
      約未簽成，之後丙○○有透過施秉森，詢問是否同意先買
      系爭房地；最後伊跟己○○買系爭房地時，因為有稅金的
      增加，所以伊有加價，本來是3000萬元，後來稅金增加，
      還有財產交易所得，所以最後多了100萬元， 成交金額是
      3100萬元；系爭房地價金3100萬元交給己○○，但自始至
      終伊是要跟丙○○買，後來因為產權問題，由己○○合法
      取得所有權，伊只能跟己○○買等語 （見本院三卷第2頁
      背面至第4頁）； 及系爭房地買賣契約書內容（見本院一
      卷第208頁至第211頁）等情以察，足徵系爭房地係由己○
      ○出賣於戊○○，價金即為3100萬元，堪予認定。
    另查，再佐諸己○○提出形式真正為丙○○二人所不爭執
      （見本院四卷第123頁背面）之買賣所有權移轉契約書、
      土地登記申請書、 收據（均影本，見本院三卷第198頁至
      第204頁）， 且承上、所述，可見己○○抗辯：丙○
      ○家族本欲出售臺北市○○路10戶房地，以解決其債務問
      題，惟因故取消。嗣因戊○○要求應將系爭房地所涉及債
      務單純化，丙○○遂借名登記於己○○，及由己○○協助
      清償有關貸款，再將系爭房地出售予戊○○等節，應堪採
      信。
    丙○○雖主張：系爭房地應作價1807萬8055元抵償系爭借
      款，不再扣除其他買賣費用云云。惟查，丙○○提出之房
      屋銷售委託書第四條（見本院一卷第124頁）， 顯無法證
      明其主張之事實。至上證二十六、二十七（見本院一卷第
      246頁至第247頁）亦屬一般性資訊，要與系爭房地之抵償
      金額無涉。另戊○○於法務部臺市北市調查處96年7月25
      日調查筆錄，雖敘及丙○○以系爭房地抵償己○○債務情
      事等語（筆錄影本見本院三卷第101頁）， 然未言及具體
      金額，亦不能資為有利於丙○○之認定。
    尤有甚者，倘己○○與丙○○果有作價1807萬8055元抵償
      系爭借款之約定，而系爭房地於出售戊○○時，又正值系
      爭房地價格飆漲之際，則己○○豈甘願低價出售，而自行
      吸收各項費用，徒使丙○○、戊○○得利？職此而論，戊
      ○○確曾要求應將系爭房地所涉及債務單純化，便於順利
      成交，且應以系爭房地之出售價金抵償系爭借款，而非以
      系爭房地作價抵償，均堪認定。
  ２、系爭房地抵償之系爭借款應為1477萬6145元。
    丙○○係主張：己○○提出之中華路代墊代償明細表（見
      本院三卷第209頁，下稱系爭代償明細表）， 皆係己○○
      巧立項目之扣款，未經伊同意，不足為據云云。
    經查，系爭房地出售予戊○○之價金為3100萬元，業經認
      定如上１之所載。是該價金扣除己○○代償丙○○積欠
      國泰世華銀行692萬1945元債務，及丙○○積欠黃永月之
      600萬元債務後，尚餘1807萬8055元，為丙○○所無異詞
      （見上１之、），應可確定。
    至查，系爭代償明細表所示之相關土地增值稅、印花稅、
      契稅、房屋稅、地價稅、規費、謄本費、代書費、仲介費
      等項，合計330萬1910元等情， 業據己○○提出各項單據
      影本為證（見本院三卷第210頁至第244頁），衡諸一般經
      驗法則，如未有特別約定，上開各項費用支出應由丙○○
      負擔。丙○○空言不應負擔該各項支出，惟為己○○所否
      認，丙○○復未舉證有特別約定情事，自難採信。
    基此，系爭房地抵償之系爭借款應為1477萬6145元（計算
      式：00000000000000000000000000000000＝00000000
      ），堪以認定。至己○○雖曾提出1485萬2957元為抵償，
      但於本院言詞辯論時，業陳明為1477萬6145元（見本院四
      卷第227頁），自應以之為據。 蓋1485萬2957元係與系爭
      和解書之計算有關，本院既認系爭和解書係屬無效，則己
      ○○亦不受其拘束，併此指明。
  ３、系爭房地之價金應儘先抵充部分系爭本票債權。
    復按，清償抵充之方法有三，其一為由清償人與債權人依
      契約約定債務之約定抵充。其二為由清償人指定其應抵充
      債務之指定抵充。其三為依民法第322條規定其抵充債務
      之法定抵充。
    經查，如編號1所示之本票，係因附件16第40筆借款而簽
      發；如編號2所示之本票，係因附件16第42、43筆借款而
      簽發；如編號3所示之本票，係因附件16第45筆借款而簽
      發；如編號4、5、6所示之本票，係因附件16第49、51、
      53等筆借款而簽發；如編號7所示之本票，係因附件16第
      55筆借款而簽發；如編號8所示之本票，係因附件16第56
      筆借款而簽發；如編號9所示之本票，係因附件16第58筆
      借款而簽發；至如編號10、11、12所示之本票，係因利息
      而簽發等情，為上訴人與己○○所大致無異詞（見本院四
      卷第225頁背面至第227頁，並參酌本院四卷第111頁至第
      112頁；第172頁至第175頁；第275頁至第278頁；惟兩造
      關於其範圍大小及效力，有不同意見），自堪認為真實。
    次查，己○○固抗辯；系爭房地已設定先順位抵押權1300
      萬元及後順位抵押權1200萬元予伊，故系爭房地所得價款
      ，應依抵押權之順序抵充設定抵押之債務，即以1477萬61
      45元清償先順位抵押權之債務1300萬元，剩餘177萬6145
      元則抵充後順位抵押權1200萬元所擔保債務云云。惟己○
      ○於95年4月20日塗銷丙○○所有系爭房地上己○○名義
      之抵押權等情，為兩造所無異詞（見上五之（十）45所示
      ）。而參諸己○○提出之房地買賣契約書影本，系爭房地
      係於95年5月24日出售予戊○○（見本院一卷第211頁），
      復為戊○○所是認（見上１之所載）。由此可見，系爭
      房地出售時，己○○之抵押權業已消滅，故己○○以抵押
      權之設定順位，而為系爭房地價款之抵充依據，並不足採
      。
    另查，丙○○二人雖以：出售系爭房地所得之清償，依系
      爭和解書第5條約定，應先抵充系爭本票債權云云，然為
      己○○所否認（均見本院四卷第224頁背面），而丙○○
      二人既同時自承：系爭和解書第5條直接解釋看不出來等
      語，且未舉證以實其約定抵充之說，自不能憑其空言，即
      予採信。據此，丙○○二人所主張之約定抵充，亦非可取
      。再者，關於系爭房地價金抵充系爭借款債權之方法，兩
      造均未敘及指定抵充，甚為明悉，堪以確認。
    再按，清償人不為前條之指定者，依左列之規定，定其應
      抵充之債務：一、債務已屆清償期者，儘先抵充。二、債
      務均已屆清償期或均未屆清償期者，以債務之擔保最少者
      ，儘先抵充；擔保相等者，以債務人因清償而獲益最多者
      ，儘先抵充；獲益相等者，以先到期之債務，儘先抵充。
      三、獲益及清償期均相等者，各按比例，抵充其一部。民
      法第322條定有明文。而所謂以擔保最少者儘先抵充， 係
      指債務未設擔保者，儘先於設有擔保之債務抵充之。債務
      雖均設有擔保，擔保有輕重之分，則以擔保之最少者儘先
      抵充。例如，約定有保證之債務者，較設有擔保之物權之
      債務儘先抵充。
    第查，觀諸系爭借款契約第一條載明提供不動產供設定抵
      押權之旨；而己○○於本院言詞辯論稱：系爭借款契約，
      適用於附件16第6筆、 第7筆借款（即本院四卷第110頁之
      附表八第三筆借款），其設定之房地也是指這筆；另94年
      2月22日、94年3月21日（包括94年3月22日、94年3月24日
      ）、94年4月4日（包含94年4月6日）、94年4月26日、 94
      年5月4日（包括94年5月5日、94年5月12日），從94年2月
      22日到94年5月23日借款總共有5、6份契約書，契約條款
      內容都相同，只是標的跟借貸金額不同等語（見本院卷第
      223頁） 以考，顯見部分系爭借款確有設定不動產抵押權
      為擔保，應堪確定。
    又查，比對丙○○二人提出附表八所示（見本院四卷第11
      0頁至第111頁）及附件16（見本院四卷第168頁至第172頁
      ）可知，附件16第1、2、6、7、9、10、12、17、19、20
      、22、23、36、37、38等筆借款曾設定不動產抵押權為擔
      保，亦可確定。
    惟查，黃永月於94年6月20日代丙○○清償750萬元，己○
      ○於同日塗銷丙○○所有之臺北市○○區○○街87巷4號
      房地、臺北市中正區○○○路○段36巷14號1樓、4樓房地
      上己○○名義之抵押權；己○○另於95年4月20日塗銷丙
      ○○所有系爭房地上己○○名義之抵押權等情，為兩造所
      不爭執（見上五之（十）16、45所示）。是則，己○○於
      附件16陳述之系爭房地價金抵充系爭借款債權時點（95年
      7月10日），僅附件16第6、7、9、10、12、22、23、36、
      37、38等筆借款設定不動產抵押權為擔保，而附件16第1
      、2、17、19、20等筆借款所設定之不動產抵押權，業已
      塗銷。至己○○於94年9月5日，在臺北市○○區○○街87
      巷4號房地上，設定己○○名義之抵押權400萬元，兩造皆
      未敘及擔保何筆借款債權，本院不得斟酌，併此指明。
    準此以考，於系爭房地價金抵充系爭借款債權之95年7月
      10日時，僅附件16第6、7、9、10、12、22、23、36、37
      、38等筆借款債權，因有設定不動產抵押權為擔保，其餘
      各筆（即附件16第1、2、4、14、16、17、19、20、26、2
      8、31、33、35、40、42、43、45、47、48、49、51、53
      、55、56、58、61）未設定不動產抵押權擔保，揆諸上
      之規定及說明意旨，應儘先抵充，堪予認定。
    承上所載，編號1至9所示之本票，分別係因附件16第40
      、42、43、45、49、51、53、55、56、58等筆借款債權而
      簽發，自均應儘先抵充，至其抵充順序及計算，則詳如下
      （六）所示，另編號10、11、12所示之本票，係因利息而
      簽發，得否列入抵充，理由亦詳如下（六）所載，於此不
      贅。
（六）上訴人將系爭本票債權全部清償。
  １、經查，承上（三）之１所示己○○於附件16所列編號第
      3、5、8、11、13、15、18、21、24、25、27、29、30、3
      2、34、39、41、44、46、50、52、54、57、59、60等筆
      部分，均不能列入本金計算，是其所示之利息部分，亦不
      足取，先此指明。
  ２、復查，關於94年6月20日清償750萬元部分，己○○雖辯稱
      有約定抵充順序云云（見本院四卷第224頁）， 然為上訴
      人所否認，自應由己○○就兩造有約定抵充順序等節，舉
      證以實其說。然而，己○○於附件15（見本院四卷第127
      頁至第136頁）、附件16（見本院四卷第168頁至第177頁
      ），均未敘及兩造約定該750萬元應先抵充何筆借款。至
      己○○雖辯稱：應先抵充附件16第1至5、17至21筆云云（
      見本院四卷第224頁），並於附件12為此抗辯（見本院三
      卷第292頁），惟為丙○○二人所否認（見本院四卷第224
      頁背面），己○○復未證明確有返還支票、本票之舉，自
      不足採信。因此，關於94年6月20日清償750萬元時，兩造
      應未約定抵充順序，堪以確定。
  ３、卷查，承上（五）之３所述，於94年6月20日清償750萬
      元部分，應就債務之擔保最少者儘先抵充。是承上（五）
      之３、所示，於94年6月20日時，附件16第1、2、6、
      7、9、10、12、19、20、22、23等筆借款均設定不動產抵
      押權為擔保，而其中第17筆同日塗銷，應列為未設定不動
      產抵押。職此，於94年6月20日清償750萬元應儘先抵充者
      ，為附件16第4、14、16、17、26等筆借款， 亦堪確定。
  ４、再按，清償人所提出之給付，應先抵充費用，次充利息，
      次充原本；其依前二條之規定抵充債務者亦同。民法第32
      3條定有明文。 而上訴人對於被上訴人負有原本及利息數
      宗債務，其提出新臺幣二千五百元之給付不足清償全部債
      務，在不能證明被上訴人同意先充原本時，不過應依民法
      第三百二十三條所定順序，先充利息，後充原本而已，本
      與上訴人就其約定超過法定利率限制之利息是否任意給付
      ，係屬別一問題。且該條所謂應先抵充之利息，係僅指未
      超過法定利率限制之利息而言。至超過法定利率限制之利
      息，則民法既規定為無請求權，自難謂為包含在內，亦不
      得僅執該條前開規定，遂謂上訴人就其約定超過法定利率
      限制之利息，已為任意給付（最高法院41年臺上字第807
      號判例意旨參照）。
  ５、職是，己○○於附件15、附件16雖皆依系爭借款契約書第
      3條約定，利息按月息貳分伍釐而為計算， 並認應先充利
      息，再充原本云云。惟揆諸上４之規定及說明意旨，就法
      定抵充而言，不能逕以民法第323條規定， 即認上訴人就
      約定超過法定利率限制之利息，已為任意給付。此外，己
      ○○復未就該超過法定利率部分，上訴人業為任意給付之
      表示，舉證以實其說。以故，己○○於附件15、附件16之
      計算方式，均非可採，併此指明。
  ６、因此，承上３所示，於94年6月20日清償之750萬元，應儘
      先抵充者，為附件16第4、14、16、17、26等筆借款。 即
      如附表二（附表二之編號，為便於辨認，故與附件16相同
      ）編號第4、14、16、17、26等筆借款之本金合計421萬50
      00元（計算式：88＋100＋33.5＋130＋70＝421.5）， 及
      利息合計16萬0745元 （計算式：53041＋42740＋13951＋
      39890＋11123＝160745），應儘先受償。至其清償餘額31
      2萬4255元（計算式：0000000000000000000045＝00000
      00），則先充附表二第1、2、6、7、9、10、12、19、20
      、22、23等筆借款之利息54萬6917元（計算式：0000000
      000000＝546917，計算方法為依附表二所示各該金額扣除
      ），再充其本金257萬7338元（計算式：00000000000000
      ＝0000000）。至附表二第1、2、6、7、9、10、12、19、
      20、22、23等筆借款之本金餘額合計為936萬6662元（計
      算式：000000000000000000007338＝0000000，計算方
      法為依附表二所示各該金額扣除），則應按上開各筆金額
      ，與總額（1194萬4000元，計算式：0000000000000000
      ＝00000000，計算方法為依附表二所示各該金額扣除），
      比例計算其各筆本金餘額，併此說明。由是，附表二編號
      第4、14、16、17、26等筆借款本金，均已受償清償，應
      可確定。
  ７、另查，關於94年12月1日清償200萬元部分，己○○雖辯稱
      有約定抵充順序云云，然為上訴人所否認（均見本院四卷
      第224頁背面）， 自應由己○○就兩造有約定抵充順序等
      節，舉證以實其說。但己○○僅謂：係抵充附件16第28、
      第29筆，上訴人有簽收其退回之本票、支票云云（見本院
      四卷第224頁背面）， 然未提出其退回證明。況縱上訴人
      有簽收己○○所謂退回支票、本票，亦無法確認兩造就94
      年12月1日清償200萬元部分確有抵充之約定。職此可知，
      關於94年12月1日清償200萬元部分，仍應適用法定抵充。
  ８、復查，承上３所示，於94年12月1日清償200萬元部分，應
      就債務之擔保最少者儘先抵充。是如上（五）之３、
      所示，於94年12月1日時，附件16即附表二第1、2、6、7
      、9、10、12、19、20、22、23、36、37、38等筆借款均
      設定不動產抵押權為擔保。職是而論，於94年12月1日清
      償200萬元應儘先抵充者， 為附表二第28、31、33、35、
      40、42、43、45、47、48、49、51、53、55、56等未設定
      不動產抵押權擔保之借款，洵堪確定。
  ９、準此，如附表二編號第28、31、33、35、40、42、43、45
      、47、48、49、51、53、55、56、58、61等未設定不動產
      抵押權擔保之借款利息合計34萬3982元（計算式：141945
      ＋37611＋16438＋9567＋12932＋17178＋19945＋12575＋
      2685＋3945＋45326＋5753＋16137＋1918＋27＝343982）
      ，應受抵充，餘額165萬6018元（計算式00000000000000
      ＝0000000）， 則抵充上開未設定不動產抵押擔保各筆本
      金合計838萬元 （計算式：0000000＋520000＋300000＋
      180000＋400000＋550000＋650000＋450000＋100000＋15
      0000＋0000000＋300000＋950000＋250000＋50000＝0000
      000），餘額為672萬3982元（計算式：000000000000000
      ＝0000000）。至附表二第1、2、6、7、9、10、12、19、
      20、22、23、36、37、38等筆借款合計本金餘額則為1186
      萬6662元（計算式：0000000＋200000＋0000000＋000000
      0＝00000000），利息餘額則為96萬3543元（計算式：【
      0000000×20％ ÷365×163】＋10301＋66247＋50411＝
      963543），附此說明。
  10、至查，承上（五）之３所述，於系爭房地價金抵充系爭
      借款債權之95年7月10日時，僅附件16即附表二第6、7、9
      、10、12、22、23、36、37、38等筆借款債權，因有設定
      不動產抵押權為擔保，其餘各筆即附表二第1、2、4、14
      、16、17、19、20、26、28、31、33、35、40、42、43、
      45、47、48、49、51、53、55、56、58、61未設定不動產
      抵押權擔保，應儘先抵充。而即上６所述，附表二編號第
      4、14、16、17、26等筆借款， 均已受償清償，自不再列
      入受償，堪屬無疑。是以，於系爭房地價金抵充系爭借款
      債權之95年7月10日時，僅附表二第1、2、19、20、28、3
      1、 33、35、40、42、43、45、47、48、49、51、53、55
      、56、58、61等筆，應先受抵充。
  11、末查，如上（三）之３所載，編號1至9所示之本票，分
      別係因附件16即附表二第40、42、43、45、49、51、53、
      55、56、58等筆借款債權而簽發，均應儘先抵充。上開各
      筆借款（除附表二編號58筆外）本金合計原為548萬元（
      計算式：400000＋550000＋650000＋450000＋0000000＋
      300000＋950000＋250000＋50000＝0000000），經上９所
      示抵充後，與如附表二編號第28、31、33、35、47、48等
      筆本金合計原為290萬元（計算式：0000000＋520000＋30
      0000＋180000＋100000＋150000＝0000000）之比例，即
      就上９所示之餘額672萬3982元中，附表二第40、42、43
      、45、49、51、53、56之本金餘額應為439萬7067元（計
      算式：0000000÷【0000000＋0000000】×0000000＝0000
      000，元以下四捨五入，以下同），其利息則為53萬4876
      元（計算式：0000000×20％÷365×222＝534876）。另
      附表二編號58筆之本金為180萬元，利息計算至95年7月10
      日則為20萬7123元。綜此，附表二第40、42、43、45、49
      、51、53、56、55、58等筆借款債權， 於95年7月10日抵
      充時，其本金、利息合計為693萬9066元（計算式：00000
      00＋534876＋0000000＋207123＝0000000），應堪確定。
  12、至於，應同受儘先抵充之附表二編號第28、31、33、35、
      47、48等筆本金合計原為290萬元，業如上11所載， 則就
      上９所示之餘額672萬3982元中，本金餘額應為232萬6915
      元（計算式：0000000÷【0000000＋0000000】×0000000
      ＝0000000），其利息為28萬3055元（計算式：0000000×
      20％÷365×222＝283055）。另附表二編號61筆之本金為
      3萬6000元，利息計算至95年7月10日則為2466元。據此，
      附表二編號第28、31、33、35、47、48、61等筆本金、利
      息合計為264萬8436元（計算式：0000000＋283055＋3600
      0＋2466＝0000000）。
  13、另外，應同受儘先抵充之附表二第1、2、19、20等筆（見
      上（五）之３所述），其本金合計原為400萬元 （計算
      式：800000＋0000000＋200000＋0000000＝0000000），
      則就上６所示之本金餘額936萬6662元中，其餘額應為313
      萬6859元（計算式：0000000÷【0000000＋450000＋5940
      00＋700000＋0000000＋0000000＋0000000＋700000】×
      0000000＝0000000）。再承上９所述，附表二第1、2、19
      、20等筆就其本金未受償，利息28萬0169元（計算式：00
      00000×20％÷365×163＝280169）均未受償。是於95年7
      月10時，附表二第1、2、19、20等筆應儘先抵充之本金為
      313萬6859元，利息合計則為66萬1749元（計算式：28016
      9＋【0000000×20％÷365×222】＝661749）。
  14、從而，附表二第1、2、19、20、28、31、33、35、40、42
      、43、45、47、48、49、51、53、55、56、58、61等筆應
      先受抵充之借款債權，於95年7月10日合計之金額為1338
      萬6110元（計算式：0000000＋0000000＋0000000＋66174
      9＝00000000），而低於系爭房地得抵償系爭借款之1477
      萬6145元。至編號10、11、12所示之本票，係因利息而簽
      發，則承上（三）之１、規定意旨所述，因上訴人拒
      絕給付，而不得列入抵充，亦甚明悉。
  15、是則，系爭本票債權，分別因抵充消滅或不得請求，洵堪
      認定。
（七）順華公司請求返還系爭權狀，為有理由。
  １、按所有人對於無權占有或侵奪其所有物者，得請求返還之
      ，民法第767條第1項前段定有明文。是以無權占有為原因
      ，請求返還其物者，占有人以非無權占有為抗辯，所有權
      人對其物被無權占有之事實無舉證責任，占有人應舉證證
      明其取得占有係有正當權源。
  ２、卷查，系爭權狀係於94年10月3日交付己○○，且與94年
      10月3日以後之系爭各筆借款有關，此為兩造所無異詞（
      見本院四卷第223頁背面）。然94年10月3日以後之系爭借
      款債權，即附表二編號40、42、43、45、47、48、49、51
      、53、55、56、58、61各筆借款債權， 均於95年7月10日
      抵充受償而消滅，業詳如上（六）各點所述。是則，己○
      ○已無占有系爭權狀之權源，至為明悉。
  ３、職此，己○○復無他合法占有系爭權狀之權源，則順華公
      司請求返還系爭權狀，自屬有據。至丙○○二人於95年7
      月10日以後之清償情形，及就如附表二第6、7、9、10、
      12、22、23、36、37、38等筆借款債權之受償抵充狀況，
      核與本件認定無涉，自不再一一贅述，附此說明。
八、綜上所述，上訴人主張系爭本票債權業因清償而消滅等節，
    尚為可採，己○○之各項抗辯，為無可取。從而，上訴人於
    系爭執行事件終結前，提起債務人異議之訴，並於本院為訴
    之追加，請求(一)確認己○○對系爭本票債權均不存在；(二)己
    ○○不得持系爭本票裁定為執行名義對上訴人強制執行；系
    爭執行事件對於上訴人之執行程序應予撤銷。(三)己○○應將
    系爭權狀返還予順華公司，均為有理由，應予准許。原審為
    上訴人敗訴之判決（除上訴人於本院之追加部分外），尚有
    未洽。上訴意旨指摘原判決不當，求予廢棄改判，為有理由
    。爰由本院予以廢棄改判，如主文第2項至第4項所示。
九、本件事證已臻明確，至於未論述之爭點；兩造其餘之攻擊或
    防禦方法；未經援用之證據，經本院斟酌後，認為均不足以
    影響本判決之結果，自無一一詳予論駁之必要，併此敘明。
十、據上論結，本件上訴及追加之訴，均為有理由，依民事訴訟
    法第450條、第78條，判決如主文。
中    華    民    國    99    年    11    月    2     日
                    民事第四庭
                        審判長法  官  李錦美
                              法  官  黃雯惠
                              法  官  鍾任賜
正本係照原本作成。
如不服本判決，應於收受送達後20日內向本院提出上訴書狀，其
未表明上訴理由者，應於提出上訴後20日內向本院補提理由書狀
（均須按他造當事人之人數附繕本）上訴時應提出委任律師或具
有律師資格之人之委任狀；委任有律師資格者，另應附具律師資
格證書及釋明委任人與受任人有民事訴訟法第466條之1第1項但
書或第2項（詳附註）所定關係之釋明文書影本，如委任律師提
起上訴者，應一併繳納上訴審裁判費。
中    華    民    國    99    年    11    月    2     日

                              書記官  吳金來
附註：
民事訴訟法第466條之1（第1項、第2項）：
對於第二審判決上訴，上訴人應委任律師為訴訟代理人。但上訴
人或其他法定代理人具有律師資格者，不在此限。
上訴人之配偶、三親等內之血親、二親等內之姻親，或上訴人為
法人、中央或地方機關時，其所屬專任人員具有律師資格並經法
院認為適當者，亦得為第三審訴訟代理人。

司法院資訊處製作；財團法人民間司法改革基金會備份。
